---
title: 'Proyecto Estadística'
author: "Jocellyn Luna"
date: "22/01/2024"
output:
  pdf_document: default
  md_document:
    variant: markdown_github
  html_document: default
---

```{r setup, include=FALSE}
library(reshape2) #melt
library(dplyr) #select
library(ggplot2) #ggplot
library(MKpower) #poder estadístico de la prueba wilcoxon 
knitr::opts_chunk$set(echo = TRUE)
```

## Introducción

Este documento es una extensión de la investidación *Promoting Engagement in Computing Research for Non-CS Majors* sobre el evento ExploreCSR primera edición 2023 elaborado en la universidad ESPOL. 


## Experimento
Según la Teoría del Comportamiento Planificado (TPB), la intención de una persona en realizar una acción o un comportamiento se encuentra relacionado a diferentes variables. En este proyecto se busca medir la intención de los participantes en participar en una investigación (**INT**) y los factores que influyen en ella. La variable INT se refiere directamente a la intención del participante de realizar una determinada conducta. En este caso, los comportamientos están relacionados con habilidades de ML e investigación. Además, TPB identifica tres antecedentes en INT que pueden influir en comportamientos particulares:

-   **Control conductual percibido (PBC):** a menudo denominado autoeficacia, se refiere a las percepciones de los individuos sobre la facilidad o dificultad asociada con un comportamiento específico. Según Bandura (2006), la autoeficacia es la creencia de un individuo en sus habilidades.
-   **Creencias conductuales (BB):** se refiere a las creencias u opiniones de un individuo con respecto a un comportamiento específico asociado con un resultado particular.
-   **Norma Subjetiva (SN):** Involucra las expectativas de otros dentro de un contexto o comportamiento.

## Análisis Exploratorio de datos

el CSV *filtered_data.csv* presenta un resumen de los resultados obtenidos en ambas encuestas realizadas. Este documento presenta las siguientes columnas:

-   **matricula**: identificador único del estudiante
-   **variable**: Tipo de variable: INT, SN, BB, PBC.
-   **modo**: modo de agrupación: inv (investigación), ia (inteligencia artificial) y general (inv & ia)
-   **periodo**: tipo de encuesta realizada: start (encuesta inicio evento) y end (encuesta final evento)
-   **valor**: moda obtenida de la agrupación (depende del modo y la variable)

```{r}
data <- read.csv("datos/filtered_data.csv", col.names = c("matricula","variable","modo","periodo","valor"))

# Muestra el resumen de un data frame
summary(data)
```

Se agruparon los resultados de las variables INT, BB, PCB y SN. La columna periodo contiene dos etiquetas, donde *start* se refiere a la encuesta realizada antes del evento y *end* a la encuesta realizada después.

A primera vista se observa como los promedios del diagrama de cajas se elevan en ciertas variables en la encuesta realizada luego del evento. No obstante, se ven diferencias al momento de comparar los datos agrupados (general) y desglozados en las variables investigación (inv) y preguntas relacionadas a inteligencia artificial (ia).

```{r, fig.width=10}
ggplot(data, aes(x = periodo, y = valor, fill = modo)) +
  geom_boxplot() +
  facet_grid(variable ~ ., scales = "free_y")
```


Las variables INT, SN Y BB tratan de valores en la escala 5 de Linket, por lo que un histograma de cada una permite obsevar mejor la tendencia de esta.

```{r, fig.width=10}
ggplot(data[(data$variable == "INT"),], aes(x = valor)) +
  geom_histogram() +
  facet_grid(modo ~ periodo, scales = "free")
```

```{r, fig.width=10}
ggplot(data[(data$variable == "SN"),], aes(x = valor)) +
  geom_histogram() +
  facet_grid(modo ~ periodo, scales = "free")
```
```{r, fig.width=10}
ggplot(data[(data$variable == "BB"),], aes(x = valor)) +
  geom_histogram() +
  facet_grid(modo ~ periodo, scales = "free")
```

A diferencia de las demás variables, PBC se trata de una escala de 0 a 100, donde el participante puede colocar una medición subjetivo de su autoeficacia en relación a habilidades de investigación e IA. Para poder ser comparada con las demás variables no paramétricas, los valores de PBC se agruparon de 10 en 10, por lo que tenemos la cantidad de los valores según esos rangos.

```{r, fig.width=10}
ggplot(data[(data$variable == "PBC"),], aes(x = valor)) +
  geom_histogram() +
  facet_grid(modo ~ periodo, scales = "free")
```

## Análisis de Independencia

La Teoría del Comportamiento Planificado establece que las variables SN, BB y PBC son dependientes de INT. En este caso, queremos comprobar si, con la cantidad de participantes encuestados, se muestra dicha dependencia. Por eso se propone utilizar la prueba Chi cuadrado para comprobar la independencia de estas variables. 

###Independencia (INT & SN)

Se pueden agrupar la cantidad de respuestas según cada valor de escala de Linket.

```{r}

data_int_sn = data[(data$variable == "INT" | data$variable == "SN"),]
chi_table = table(data_int_sn$variable,data_int_sn$valor) 
                 
print(chi_table)
```
```{r}
print(chisq.test(chi_table))
```
Se rechaza H0, sí hay dependencia.

###Independencia (INT & BB)

```{r}

data_int_sn = data[(data$variable == "INT" | data$variable == "BB"),]
chi_table = table(data_int_sn$variable,data_int_sn$valor) 
                 
print(chi_table)
```

```{r}
print(chisq.test(chi_table))
```
No se rechaza H0, no hay dependencia.


###Independencia (INT & PBC)

En este caso, PBC tiene otra escala. Por ello para evaluar la dependencia se tomó otro enfoque. Se propone usar la  correlación de Spearman para evaluar la asociación monotónica y no paramétrica entre las dos variables ordinales. A diferencia de la correlación de Pearson, esta se centra en la relación de rango entre las observaciones y no a relaciones lineales.

En este caso, el p-value no es exacto al usar la prueba de Spearman, ya que el software haya encontrado empates (ties) en los datos y no pueda calcular un p-value exacto debido a esta situación. La prueba de Spearman exacta implica realizar cálculos exhaustivos, y esto puede ser computacionalmente costoso o incluso impracticable cuando hay empates.


```{r}
datos1 <- data[(data$variable == 'SN'),]
datos2 <- data[(data$variable == 'INT'),]

corr_PBC <- cor.test(datos1$valor, datos2$valor , method = "spearman")
print(corr_PBC)
```
```{r}
datos1 <- data[(data$variable == 'BB'),]
datos2 <- data[(data$variable == 'INT'),]

corr_PBC <- cor.test(datos1$valor, datos2$valor , method = "spearman")
print(corr_PBC)
```
```{r}
datos1 <- data[(data$variable == 'PBC'),]
datos2 <- data[(data$variable == 'INT'),]

corr_PBC <- cor.test(datos1$valor, datos2$valor , method = "spearman")
print(corr_PBC)
```

## Wilcoxon paired test
La prueba de Wilcoxon es una prueba no paramétrica que se utiliza para comparar las medianas de dos muestras relacionadas.
 
En este caso, la prueba puede tener dificultades para calcular el valor p exacto  Si hay empates (dos o más observaciones con el mismo valor) en tus datos, el cual es el caso actual. Es por ello que proporciona un valor-p aproximado. 

### Variable Intention (INT)

```{r, fig.width=10}
data_general = data[(data$variable == "INT" & data$modo == "general"),]

group_by(data_general, periodo) %>%
  summarise(
    count = n(),
    median = median(valor, na.rm = TRUE),
    IQR = IQR(valor, na.rm = TRUE)
  )

res <- wilcox.test(valor ~ periodo, data = data_general, paired = TRUE, conf.int = TRUE)
print(res)
```

```{r, fig.width=10}
data_inv = data[(data$variable == "INT" & data$modo == "inv"),]

group_by(data_inv, periodo) %>%
  summarise(
    count = n(),
    median = median(valor, na.rm = TRUE),
    IQR = IQR(valor, na.rm = TRUE)
  )

res <- wilcox.test(valor ~ periodo, data = data_inv, paired = TRUE, conf.int = TRUE)
print(res)
```


```{r, fig.width=10}
data_ia = data[(data$variable == "INT" & data$modo == "ia"),]

group_by(data_ia, periodo) %>%
  summarise(
    count = n(),
    median = median(valor, na.rm = TRUE),
    IQR = IQR(valor, na.rm = TRUE)
  )

res <- wilcox.test(valor ~ periodo, data = data_ia, paired = TRUE, conf.int = TRUE)
print(res)
```

### Perceived Behavioral Control (PBC)

```{r, fig.width=10}
data_general = data[(data$variable == "PBC" & data$modo == "general"),]

group_by(data_general, periodo) %>%
  summarise(
    count = n(),
    median = median(valor, na.rm = TRUE),
    IQR = IQR(valor, na.rm = TRUE)
  )

res <- wilcox.test(valor ~ periodo, data = data_general, paired = TRUE, conf.int = TRUE)
print(res)
```

```{r, fig.width=10}
data_inv = data[(data$variable == "PBC" & data$modo == "inv"),]

group_by(data_inv, periodo) %>%
  summarise(
    count = n(),
    median = median(valor, na.rm = TRUE),
    IQR = IQR(valor, na.rm = TRUE)
  )

res <- wilcox.test(valor ~ periodo, data = data_inv, paired = TRUE, conf.int = TRUE)
print(res)
```


```{r, fig.width=10}
data_ia = data[(data$variable == "PBC" & data$modo == "ia"),]

group_by(data_ia, periodo) %>%
  summarise(
    count = n(),
    median = median(valor, na.rm = TRUE),
    IQR = IQR(valor, na.rm = TRUE)
  )

res <- wilcox.test(valor ~ periodo, data = data_ia, paired = TRUE, conf.int = TRUE)
print(res)
```

### Behavioral Beliefs (BB)

```{r, fig.width=10}
data_general = data[(data$variable == "BB" & data$modo == "general"),]

group_by(data_general, periodo) %>%
  summarise(
    count = n(),
    median = median(valor, na.rm = TRUE),
    IQR = IQR(valor, na.rm = TRUE)
  )

res <- wilcox.test(valor ~ periodo, data = data_general, paired = TRUE, conf.int = TRUE)
print(res)
```

```{r, fig.width=10}
data_inv = data[(data$variable == "BB" & data$modo == "inv"),]

group_by(data_inv, periodo) %>%
  summarise(
    count = n(),
    median = median(valor, na.rm = TRUE),
    IQR = IQR(valor, na.rm = TRUE)
  )

res <- wilcox.test(valor ~ periodo, data = data_inv, paired = TRUE, conf.int = TRUE)
print(res)
```


```{r, fig.width=10}
data_ia = data[(data$variable == "BB" & data$modo == "ia"),]

group_by(data_ia, periodo) %>%
  summarise(
    count = n(),
    median = median(valor, na.rm = TRUE),
    IQR = IQR(valor, na.rm = TRUE)
  )

res <- wilcox.test(valor ~ periodo, data = data_ia, paired = TRUE, conf.int = TRUE)
print(res)
```

### Subjective Norm (SN)

```{r, fig.width=10}
data_general = data[(data$variable == "SN" & data$modo == "general"),]

group_by(data_general, periodo) %>%
  summarise(
    count = n(),
    median = median(valor, na.rm = TRUE),
    IQR = IQR(valor, na.rm = TRUE)
  )

res <- wilcox.test(valor ~ periodo, data = data_general, paired = TRUE, conf.int = TRUE)
print(res)
```

```{r, fig.width=10}
data_inv = data[(data$variable == "SN" & data$modo == "inv"),]

group_by(data_inv, periodo) %>%
  summarise(
    count = n(),
    median = median(valor, na.rm = TRUE),
    IQR = IQR(valor, na.rm = TRUE)
  )

res <- wilcox.test(valor ~ periodo, data = data_inv, paired = TRUE, conf.int = TRUE)
print(res)
```

```{r, fig.width=10}
data_ia = data[(data$variable == "SN" & data$modo == "ia"),]

group_by(data_ia, periodo) %>%
  summarise(
    count = n(),
    median = median(valor, na.rm = TRUE),
    IQR = IQR(valor, na.rm = TRUE)
  )

res <- wilcox.test(valor ~ periodo, data = data_ia, paired = TRUE, conf.int = TRUE)
print(res)
```

## Poder Estadístico

```{r}
data_pbc_s = data[(data$variable == "PBC" & data$modo == "ia" & data$periodo == "start"),]
data_pbc_e = data[(data$variable == "PBC" & data$modo == "ia" & data$periodo == "end"),]

rx <- function(n) rnorm(n, mean = mean(data_pbc_s$valor), sd = sd(data_pbc_s$valor)) 
ry <- function(n) rnorm(n, mean = mean(data_pbc_e$valor), sd = sd(data_pbc_e$valor))  

sim.ssize.wilcox.test(rx = rx, n.min=1, n.max = 30, step.size = 2, iter = 10000, type="paired")
```


